臺灣高等法院民事判決　　　　　　　　　 96年度上字第423號
上　訴　人　乙○○
被上訴人　　行政院農業委員會林務局新竹林區管理處
法定代理人　甲○○
訴訟代理人　王寶輝律師
　　　　　　鄭淑燕律師
上列當事人間請求返還林地事件，上訴人對於中華民國96年3月
27日臺灣板橋地方法院95年度訴字第1401號第一審判決提起上訴
，本院於96年12月11日言詞辯論終結，判決如下：
    主　文
上訴駁回。
第二審訴訟費用由上訴人負擔。
    事實及理由
一、被上訴人主張：坐落台北縣三峽鎮○○段竹坑小段66-5、66
    -28、66-29、71-12地號土地（以下簡稱系爭土地），使用
    分區屬「森林區」，原規劃為「烏來事業區第28林班」，係
    前台灣省政府農林廳林務局 (以下簡稱林務局)管理之林地
    ，嗣因台灣省政府功能業務與組織調整，遂於民國88年11月
    19日以「接管」為原因登記系爭土地為中華民國所有，並由
    被上訴人接續管理。上訴人之被繼承人彭阿全於78年間曾以
    栽植「相思樹」造林為由，向林務局新竹區管理處承租「烏
    來事業區第28林班」內如附圖所示編號41號面積共計0.97公
    頃林地，訂有「國有森林用地出租造林契約書」（以下簡稱
    系爭租賃契約），租期自78年11月1日起至87年10月31日止
    計9年；造林樹種為相思樹，主伐期10年，契約期滿，承租
    人如需繼續租用，應依「台灣省國有林事業區出租造林地管
    理辦法」 (以下簡稱林地管理辦法)第9條規定，以造林成績
    優良，無違反契約或有關法令者為限，於租約屆滿前3個月
    申請被上訴人續租，逾期視為放棄，期滿由被上訴人收回林
    地。然彭阿全並未依約栽植相思樹造林，而均種植檳榔樹，
    以為定期收穫農作物，顯與造林之目的不合，於租期屆滿時
    經被上訴人勘測人員發現上情，即已多次口頭通知彭阿全不
    再辦理續約，惟彭阿全均置之不理，仍繼續占用該林地。迄
    彭阿全亡故，上訴人及原審共同被告薛福妹、彭玉真（以下
    簡稱薛福妹等）竟繼續無權占用系爭林地種植檳榔樹，即無
    占用系爭林地之法律上權源，被上訴人自得基於管理機關之
    地位，依民法第767條前段規定，請求上訴人及薛福妹等將
    土地內如附圖所示斜線內A部分面積2,228平方公尺、B部分
    面積544平方公尺、C部分面積6,836平方公尺、D部分面積22
    9平方公尺土地返還被上訴人，上訴人並應將該土地上麵包
    樹、肖楠樹、檳榔樹等相思樹以外之樹種砍除。原審判准被
    上訴人對上訴人請求部分，並駁回被上訴人其餘之訴。被上
    訴人就其敗訴部分，未聲明不服而告確定。對上訴人之上訴
    ，聲明：上訴駁回（被上訴人於本院96年11月28日撤回請求
    上訴人砍除之訴部分，已經上訴人同意在案）。
二、上訴人則以：系爭租約租期屆滿後，上訴人曾依被上訴人通
    知前往辦理續約，但因印章不符，致未辦妥。上訴人於系爭
    土地上種植檳榔樹、麵包樹、肖楠樹，已十幾年，其中肖楠
    樹是台灣原生種，造林目的不亞於相思樹。而相思樹遍地均
    是，並不珍貴，無法達到造林目的等語，茲為抗辯。聲明：
    (一)原判決主文第一項命上訴人返還土地部分之訴廢棄。(二)上
    開廢棄部分，被上訴人在第一審之訴駁回。
三、兩造不爭執之事實（見本院卷第39頁）：
  (一)上訴人之被繼承人彭阿全於78年間，曾以栽植「相思樹」造
    林為由，向被上訴人承租「烏來事業區第28林班」內如附圖
    所示編號41號面積共計0.97公頃林地，並訂有系爭契約書。
    依系爭租賃契約第3條約定：租地期間：自78年11月1日起至
    87年10月31日止計9年。第5條約定造林樹種：相思樹、主伐
    期10年。第10條約定：契約期滿林木採伐後，承租人如需繼
    續租用應依林地管理辦法第9條規定，於租約屆滿前3個月聲
    請林區管理處續租，逾期視為放棄，期滿由林區管理處收回
    林地，承租人不得異議。
  (二)彭阿全於92年2月3日死亡，上訴人及薛福妹等為其繼承人。
  (三)系爭租賃契約於87年10月31日期滿後，兩造未再續訂租約。
  (四)系爭土地現由上訴人於其上種植相思樹、麵包樹、肖楠樹、
    檳榔樹。
四、本件被上訴人主張上訴人現占用其所管理系爭土地，種植非
    約定造林之麵包樹、肖楠樹、檳榔樹等，業據提出土地登記
    第二類謄本為證（原審卷第7頁至第10頁），且經原審於95
　　年10月11日履勘現場時，上訴人就其占用系爭土地面積如附
    圖A、B、C、D部分，並不爭執（見原審卷第46頁），並經原
    審囑託台北縣樹林地政事務所測量，有勘驗筆錄、現場照片
　  及台北縣樹林地政事務所95年11月1日北縣樹地測字第09500
    14188號函附如附圖所示之土地複丈成果圖在卷可憑（見原
    審卷第46頁至第47頁、第55頁至第58頁、第64頁），復為上
    訴人所不爭，堪信為真。被上訴人主張其與彭阿全原訂系爭
　　租賃契約已於租期屆滿時消滅，上訴人繼續占有如附圖A、B
　  、C、D部分土地，屬無權占用云云。惟為上訴人所否認，並
    以前揭情詞置辯。查：
  (一)按租賃定有期限者，其租賃關係於期限屆滿時消滅，民法第
    450條第1項定有明文，如無同法第451條所定視為以不定期
    限繼續契約情事，依同法第455條規定，承租人應於租期屆
    滿時返還租賃物，否則，即應負給付遲延責任（最高法院69
    年台上字第4001號判例意旨可資參照）。
  (二)本件依林務局新竹區管理處與彭阿全所訂立之租賃契約，於
    第3條約定租賃期限自78年11月1日起至87年10月31日止，為
    兩造所不爭執，並有系爭租賃契約書附卷可稽（見原審卷第
    11頁至第14頁）。彭阿全及被上訴人於系爭租賃契約期限屆
    滿後並未續訂租賃契約，亦未繼續繳納租金，經上訴人自認
    在卷（見原審卷第28頁），則系爭租賃契約自無依民法第45
    1條規定視為不定期限繼續契約情事。且依系爭租賃契約第
    10條約定：「契約期滿林木採代後承租人如需繼續租用應依
    臺灣省國有林事業區出租造林地管理辦法第九條規定於租約
    屆滿前三個月聲請林區管理處續租，逾期視為放棄，期滿由
    林區管理處收回林地，承租人不得異議」。而依林地管理辦
    法（民國89年12月21日廢止）第9條規定：「造林地租期屆
    滿，造林木依法採伐後，有左列情事者，林務局得准予原租
    地造林人申請續租：一無收回自營造林或政策需要者。二造
    林成績優良，無違反契約或有關法令者」。茲上訴人既未能
　　證明彭阿全於系爭租賃契約屆滿前3個月向被上訴人申請續
　  租，並獲准許續租，則系爭租賃契約顯已於租期屆滿時消滅
    。
  (三)上訴人雖抗辯：租約期滿後，被上訴人有通知上訴人前往辦
    理續租手續，茲因上訴人因帶錯印章致未辦成，且嗣後上訴
    人已依約造林云云，固據提出被上訴人95年3月13日竹授烏
    政字第0952391290號函、95年3月13日竹授烏政字第0952391
    291號函、95年6月9日竹授烏政字第0952392039號函各乙件
    為證 (見原審卷第137頁、第22頁)。惟為被上訴人所否認。
    查：被上訴人前因系爭租賃約於87年10月31日屆滿，且被上
    訴人不再同意續租，系爭租賃契約已消滅為由，以1229號存
    證信函通知彭阿全返還系爭土地，兩造並於94年9月9日會同
    現場勘查時，上訴人即已將系爭土地點交返還被上訴人，有
    被上訴人提出1229號存證信函、租地造林地終止租約收回紀
    錄在卷可憑（見原審卷第98頁至第99頁、本院卷第46頁）。
    嗣上訴人繼續占用系爭土地，並申請繼承租賃契約，即經被
    上訴人再會同上訴人於95年7月4日、被上訴人於95年8月8日
    前往系爭土地現場勘查結果，上訴人並未依規定均勻混植造
    林木，又於租地旁發現僅有零星新植肖楠樹苗，原違規種植
    之檳榔確定並未砍除，檳榔其間混植肖楠造林木，種植間距
    過大稀疏，且為藤蔓及雜草等植物纏繞並無撫育之跡象，未
    達被上訴人均勻混植林木之規定，有被上訴人96年8月10日
    竹授烏政字第0962392750號函附照片可憑（見本院卷第50頁
    至第56頁）。是系爭租賃契約屆滿後，上訴人之被繼承人彭
    阿全既未依約申請續租獲准，且上訴人嗣申請續租時，亦未
    依約造林，則被上訴人否准上訴人申請續租，尚非無據。上
    訴人以被上訴人一面通知其續約造林，另一方面卻要收回系
    爭土地，上訴人不能接受，援為拒絕返還系爭土地之原因云
    云，要無所據，不足為採。
　(四)綜上，系爭土地於彭阿全死亡後由上訴人於其上種植作物占
　  用迄今，上訴人既未能證明其占用系爭土地有何正當權源，
    則被上訴人依民法第767條前段之規定，請求上訴人返還如
    附圖A、B、C、D部分土地予被上訴人，為有理由，應予准許
    。
五、綜上所述，被上訴人主張上訴人無權占用如附圖A、B、C、D
    部分土地，為可採，上訴人所辯均無可取。從而，被上訴人
    本於民法第767條規定，請求上訴人將系爭土地內如附圖所
    示斜線內A部分面積2,228平方公尺、B部分面積544平方公尺
    、C部分面積6,836平方公尺、D部分面積229平方公尺土地返
    還被上訴人，為有理由，應予准許。是則原審准被上訴人上
    開請求，於法並無不合。上訴意旨指摘原判決不當，求予廢
    棄改判，為無理由，應予駁回。
六、本件事證已明，兩造其餘攻擊防禦方法及未經援用之證據，
    經本院審酌後，核與本件之結論，不生影響，爰不一一贅述
    ，附此敘明。
七、據上論結，本件上訴為無理由，依民事訴訟法第449條第1項
    、第78條，判決如主文。
中　　華　　民　　國　　96　　年　　12　　月　　25　　日
　　　　　　　　　  民事第十一庭
                        審判長法　官   鄭雅萍
　　　　　　　　　　　　　　　法　官   詹文馨
　　　　　　　　　　　　　　　法　官   蘇芹英
正本係照原本作成。
如不服本判決，應於收受送達後20日內向本院提出上訴書狀，其
未表明上訴理由者，應於提出上訴後20日內向本院補提理由書狀
（均須按他造當事人之人數附繕本）上訴時應提出委任律師或具
有律師資格之人之委任狀；委任有律師資格者，另應附具律師資
格證書及釋明委任人與受任人有民事訴訟法第466條之1第1項但
書或第2項（詳附註）所定關係之釋明文書影本。
中　　華　　民　　國　　96　　年　  12　　月    25    日
　　　　　　　　　　　　　　　書記官   林初枝
附註：
民事訴訟法第466條之1（第1項、第2項）：
對於第二審判決上訴，上訴人應委任律師為訴訟代理人。但上訴
人或其他法定代理人具有律師資格者，不在此限。
上訴人之配偶、三親等內之血親、二親等內之姻親，或上訴人為
法人、中央或地方機關時，其所屬專任人員具有律師資格並經法
院認為適當者，亦得為第三審訴訟代理人。
